臺北高等行政法院判決
　　　　　　　　　　　　　　　　　　 96年度訴字第01555號
　　　　　　　　　　　　　　　.
原　　　告　甲○○
被　　　告　銓敘部
代　表　人　乙○○（部長）
訴訟代理人　丁○○
　　　　　　丙○○
上列當事人間因優惠存款事件，原告不服公務人員保障暨培訓委
員會中華民國96年3 月6 日96公審決字第0215號復審決定，提起
行政訴訟。本院判決如下：
　　主  文
原告之訴駁回。
訴訟費用由原告負擔。
　　事  實
一、事實概要：
    原告原係財政部秘書，其退休案前經被告以民國（下同）91
    年3 月18日部退二字第0912124717號函核定，自91年5 月15
    日退休生效。嗣因被告推動公務人員退休所得合理化改革方
    案（下稱改革方案），增訂退休公務人員公保養老給付金額
    優惠存款要點（下稱公保優存要點）第3 點之1 ，並自95年
    2 月16日起實施，被告據以95年5 月1 日部退管二字第0952
    637331號函，計算原告公保養老給付得辦理續存之最高金額
    為新臺幣（下同）141 萬734 元( 下稱原處分) 。嗣原告以
    95年5 月25日函申請更正計算內涵中專業加給部分，經被告
    依財政部95年6 月12日台財人一字第09500284250 號函復結
    果，以95年6 月22日部退二字第0952662527號函重新核算原
    告公保養老給付得辦理優惠存款之最高金額為146 萬1534元
    ( 下稱更正處分) 。原告不服原處分，提起復審，遭決定不
    受理，遂向本院提起行政訴訟。
二、兩造聲明：
  (一)原告聲明求為判決：
    1.復審決定及原處分關於超過0000000 元以外部分撤銷。
    2.訴訟費用由被告負擔。
　(二)被告聲明求為判決：
    1.原告之訴駁回。
    2.訴訟費用由原告負擔。
三、兩造之爭點：
　(一)原告主張之理由：
    1.程序部分：
      (1)原處分並非全部不存在。
        原處分將原告得辦理優惠存款之金額由原來之159 萬55
        00元，變更為141 萬0734元，計減列18萬4766元，雖經
        被告再更正為146 萬1534元，惟仍有13萬3966元未獲准
        辦理優惠存款。故原處分只是部分不存在，並非全部不
        存在。復審決定書以「原處分不存在」為由，不受理原
        告之復審，難謂合法。
      (2)更正及復審本為兩件獨立事件，不能混為一談。原處分
        雖經被告更正後，仍有部分金額未獲准辦理優惠存款，
        被告違反法律不溯及既往原則、違反信賴保護原則等之
        不法行為所產生對原告不利之效果，並未因後續之更正
        行為而全部消失。復審決定對此避而不談，敬請撤銷復
        審決定及原處分。
    2.實體部分：
      (1)原處分違反法律不溯及既往原則
        優惠存款要點之訂定，為政府照顧勞苦功高退休人員之
        德政，且已行之有年，對安定退休人員的生活，有莫大
        的助益。倘該要點因時空變遷，有修正之必要時，亦只
        能自修正公布生效日起開始適用，不得往前追溯適用，
        否則法律會永久處於不確定性，人民權利亦無由保障。
        被告95年1 月17日以部退一字第0952585501號函，修正
        核減公保養老給付得辦理優惠存款之金額，並規定自95
        年2月16日開始適用，且往前追溯已退休人員一體適用
        實施，再以原處分通知原告核減得辦理優惠存款的金額
        ，由原來之159 萬5500元，變更為141 萬0734元，雖再
        經被告更正為146 萬1534元，仍有13萬3966元未獲准辦
        理優惠存款，仍明顯違反中央法規標準法第13條規定及
        司法院釋字第54號解釋意旨，應予撤銷。
      (2)被告原處分違反信賴保護原則
        原告自91年5 月退休後，依行為時優惠存款要點規定，
        退休時所領取之公保養老給付，係以「全額」享有百分
        之18利率之優惠存款，每個月台灣銀行均按期匯撥優惠
        存款之利息入原告之存款帳戶，4 年多來已構成信賴利
        益之一部分，此信賴之成立為善意且無重大過失，即應
        受到保護，不得以事後發布之不利法令，追溯適用剝奪
        原告既存合法享有的權利。
      (3)原處分無法律依據
        按退休給與之計算攸關退休人員之權利至鉅，依中央法
        規標準法第5 條第2 款規定，原應以法律明文訂定，惟
        被告不循修法途徑，僅便宜以一紙行政命令，遽規定支
        領月退休金人員之每月退休所得，不得超過依同等級人
        員現職待遇計算之退休所得上限百分比，每月退休所得
        超過退休所得上限百分比者，在依公務人員退休法所支
        領退休給與不作變動之前提下，減少其養老給付得辦理
        優惠存款之金額，使不超過退休所得上限百分比（85
        ％至95％）。查該上限百分比並未見法律明文規定，怎
        能由行政機關恁意擴權憑喜好決定。又查該行政命令亦
        無法律授權依據，依前揭規定應自始無效。
      (4)原處分關於退休所得上限百分比之計算公式不合理。原
        處分關於退休所得上限百分比之計算公式為：退休所得
        （分子值）包括：月退休金、公保養老給付優惠存款利
        息、年終慰問金。現職待遇（分母值）包括：本俸、專
        業加給（加權平均數）、主管職務加給、年終工作獎金
        。查上項計算公式關於現職待遇（分母值）部分，只計
        本俸、專業加給、主管職務加給，而沒有考慮考績獎金
        及其他給與，明顯與現職待遇不合。又專業加給係以各
        職系專業加給之加權平均數為準，而非在職時實際支領
        的專業加給，對於在職時領取法制加給之原告（退休前
        職位為法制職系）明顯不利。故上揭計算公式不合情、
        理、法，至為明顯，應予撤銷。
      (5)綜上，被告明顯違反法律不溯既往原則、信賴保護原則
        ，顯難謂與法無違，敬請惠予撤銷復審決定及原處分，
        以維法紀。
  (二)被告主張之理由：
    1.原告係於91年5 月15日自財政部退休並支領月退休金之公
      務人員，故被告依財政部第1次 所送退休公務人員最後在
      職同等級人員現職待遇計算表，以95年5 月1 日部退管二
      字第0952637331號函計算其公保養老給付得辦理優惠存款
      之最高金額為141 萬734 元；復依財政部95年6 月12日台
      財人字第09500284250 號函查復結果，重新核算其公保養
      老給付得辦理優惠存款之最高金額為146 萬1534元，並以
      95年6 月22日部退二字第0952662527號函更正之，於法並
      無違誤，合先敘明。原處分或95年6 月22日第2 次處分，
      皆係僅針對原告公保養老給付得辦理優惠存款最高金額所
      為之處分；其中原處分確實因第2 次處分變更原告之公保
      養老給付得辦理優惠存款金額而不復存在。
    2.原告主張改革方案違反法律不溯及既往原則一節，茲說明
      如下：
      基於退休公務人員公保養老給付優惠存款具持續性、週期
      性質，每1 年或2 年即須由退休人員辦理續存作業，對於
      受理優惠存款之金融機構（臺灣銀行）而言，凡符合養老
      給付優惠存款條件之已退休人員與未來退休人員，日後均
      屬優惠存款之存戶，亦將持續辦理續存作業，二者應屬相
      同事物。基於相同事物，應為相同處理之平等原則，若未
      來退休之人員向臺灣銀行辦理養老給付優惠存款時，必須
      適用修正後之公保優存要點規定，則已退休人員日後欲辦
      理優惠存款續存作業時，以二者既屬相同事物，自亦應一
      體適用修正後之公保優存要點規定，當屬無疑。準此，已
      退休人員亦應適用修正後之公保優存要點規定，僅係依平
      等原則所為之一體適用，並非溯及既往。
    3.原告指被告改革方案有違信賴保護原則一節，玆說明如下
      ：
      (1)查法理上信賴保護原則之信賴基礎必須架構於國家（行
        政機關）依據法律或法律授權之法規命令所為之行政作
        為之上。惟以優惠存款制度，依最高行政法院93年判字
        第78號判決意旨，已肯認係屬政策性福利措施；蓋因該
        制度僅以公保優存要點及立法機關通過之預算作為其執
        行依據。是主管機關基於職權，審酌國家財政、社會環
        境、經濟情形之變遷，以及公務人員之待遇情形，自得
        適時修正要點規定，以落實優惠存款之建制意旨；換言
        之，公保優存要點乃屬過渡性、暫時性之福利措施，具
        有不確定性，爰其乃以行政規則作為執行依據；從而審
        酌客觀情境變遷，適時修正上開要點，執行退休所得合
        理化改革，尚不足以構成公務人員產生信賴之基礎。
      (2)復查司法院釋字第525號解釋意旨揭櫫：除法規預先定
        有施行期間或因情事變遷而停止適用，不生信賴保護問
        題。而優惠存款制度既屬政策性福利措施；其因國內政
        經環境業丕變，公務人員經濟已非昔日之難以餬口，以
        及退休所得已較同等級公務人員每月薪資所得為高之情
        境下，被告在考量情事變遷之餘，主動檢討現行公務人
        員退休所得合理性，進而推動本次退休所得合理化改革
        ，誠符合上開司法院釋字第525號之解釋意旨，並無原
        告所稱違反信賴保護原則。
      (3)依司法院釋字第574號解釋意旨，法律原則上不得溯及
        生效日之前發生效力，即原則上不許法律真正溯及既往
        。而觀諸公保優存要點第5點規定：「本要點未規定事
        項，依退休公務人員一次退休金優惠存款辦法辦理。」
        又退休公務人員一次退休金優惠存款辦法第3條規定：
        「退休金之儲存，除期滿得續存外，其期限定為一年及
        二年兩種，……。」是公保養老給付金額之優惠存款係
        訂有期限。而95年1月17日新修訂公保優存要點第3點之
        1有關減少公保養老給付得辦理優惠存款金額之規定，
        係自同年2月16日生效施行，對於該要點修正生效前，
        已領取之優惠存款利息並無追繳，對於尚未屆滿契約期
        限之優惠存款，亦不受新修正規定之限制，僅於契約期
        滿辦理續存時，始適用新修正之規定；換言之，新規定
        係直接適用於規定變更生效後發生之事實，並未溯及於
        該要點變更生效日之前而為適用（僅往後生效一體適用
        ），故無法規範效力真正溯及既往不應容許之問題。另
        ，公保養老給付金額之優惠存款係訂有期限，於契約期
        限屆滿時，必須提出辦理優惠存款續存之申請。原告對
        尚未續存之優惠存款利息，僅屬其主觀期望，尚無得主
        張信賴保護原則之適用。
      (4)綜上，被告因隨「現今社經及政治環境之發展」、「公
        務人員之待遇較早期已大幅改善」、「退休所得亦大幅
        提昇致優惠存款之基礎已變更」，以及「國內金融市場
        利率逐年下降，造成政府負擔之優惠存款差額利息總金
        額占國家整體資源之比重亦逐年增加，已影響其他社會
        福利政策之推動，甚至影響現職公務人員工作士氣，並
        造成公務人力資源無法有效管理運用，顯與公益要求未
        合」等考量而推動本次改革，不僅兼顧國家財政負擔能
        力，對已退休人員之期待利益，亦能於不影響退休人員
        退休所得支領之法定給與及維持優惠存款利率不變之情
        形下，檢討修正公保養老給付得辦理優惠存款之額度，
        藉以實現所欲追求之公益，難謂有違信賴保護原則。
    4.原告主張被告改革方案無法律依據一節，玆說明如下：
      (1)優惠存款制度為政策性福利措施、給付行政措施，得由
        被告依職權辦理：
        考試院及被告依憲法增修條文第6條第1項、考試院組
          織法第6條及銓敘部組織法第1條規定，掌理公務人員
          之銓敘、保險、退休、撫卹，以及任免、考績、級俸
          、陞遷、褒獎之法制事項，因此考試院本得於固有權
          限範圍內，由院長、副院長、考試委員及相關部會首
          長組成之考試院會議作成決議，行使其權限。被告亦
          得於法定職掌事項範圍內，依考試院院會決議，就相
          關職掌事項進行制度之建立與改革，以健全我國人事
          制度。
        依司法院釋字第443及614號解釋理由指出：關於層級
          化法律保留之意旨，給付行政措施因較不涉及人民生
          命、自由及財產權利之侵害，故其法律規範密度較低
          ，在不涉及公共利益之重大事項時，如法律尚未及規
          定，允許以法規命令或行政規則訂定即可。因此政府
          有鑑於早期公務人員因待遇所得微薄，連帶影響退休
          所得偏低，為照顧其退休生活，爰基於文武衡平及考
          量當時之退休人數少、得儲存之養老給付金額低，政
          府需支付補貼之優惠存款差額利息總金額占國家整體
          資源之比重不高等因素之考量下，由被告於63年12月
          17日訂頒具有行政規則性質之公保優存要點，並報經
          考試院第5屆第82次會議准予備查後，據以實施。故
          被告（主管機關）適時修正公保優存要點，推動合理
          退休所得之改革，依上開司法院第443及614號解釋意
          旨，並無違反依法行政原則。
        另查公保優存要點第1條規定：「退休公務人員公保
          養老給付金額辦理優惠存款，依本要點行之。」準此
          ，公保養老給付得辦理優惠存款之法源依據係上開公
          保優存要點。倘如原告指稱改革方案未以法律定之，
          違反中央法規標準法第1項第2款及第6條而失其適法
          性，則優存制度將失其附麗，自始即不應存在。
      (2)公保養老給付優惠存款制度之實施係被告依職權，於63
        年12月17日訂頒公保優存要點後據以實施，於今改革方
        案之推行，亦當配合修正後公保優存要點之相關規定辦
        理，無所謂違反依法行政原則之疑義。綜上，優惠存款
        制度既為政策性福利措施，被告自得基於主管機關之地
        位，依權責審酌其實施情形，配合國家資源有效利用，
        為必要之檢討修正。換言之，改革方案之推行，與公保
        優存要點規定之修正，均係於法有據，並無違反中央法
        規標準法第1項第2款及第6條之情事。
    5.原告主張改革方案現職待遇部分未計入考績獎金及其他給
      與，與現職待遇不合；又現職待遇內涵中，專業加給以加
      權平均數計算並不合理等節，說明如下：
      (1)改革方案現職待遇部分未計入考績獎金及其他給與部分
        ，說明如下：
        改革方案之計算公式，係經考試院參酌各方意見，並
          審慎研議後，於94年11月10日第10屆第158次院會以
          表決方式通過者；今如再於公式內之現職待遇內涵加
          入考績獎金，將與考試院上開決議有所牴觸。
        依公務人員俸給法第5條規定，公務人員依法除得支
          領本俸或年功俸外，尚得支領各項法定加給包含職務
          加給（主管加給、職務加給及危險職務加給）、技術
          或專業加給與地域加給。次依公務人員考績法規定，
          公務人員得予以專案考績、年終考績或另予考績，並
          給予不等之考績獎金。另依行政院人事行政局提供之
          資料，現行公務人員專業加給計有25種，係依據公務
          人員擔任職務所具技術與專業而訂定不同之專業加給
          給與標準。正由於公務人員在職薪資所得項目繁多，
          為期明確並杜爭議，本次改革方案爰以現行公務人員
          之法定給與中，各類人員主要共同支給項目－本俸（
          年功俸）、技術或專業加給、主管職務加給及年終工
          作獎金4項給與計算，其他諸如地域加給、危險職務
          加給及變動性薪資（含考績獎金）等，則不予計入現
          職所得之計算內涵，較為公平合理。
      (2)現職待遇內涵中，專業加給以加權平均數計算並無不合
        理之情事：
        由於目前公務人員專業加給共計有25種，數額高低不
          同，差距甚大，如以在職時所領專業加給數額高低，
          計算退休所得上限，對於適用較低專業加給之人員，
          或於退休前調任支領較低專業加給職務之人員，較欠
          缺合理性。因此，以加權平均方式計算，同一職等人
          員均適用同一加權平均數，較為公平合理，且較能反
          映實質整體所得。
        改革方案中，現職待遇之專業加給，係以25種專業加
          給表適用總人數加權平均計算，由於25種專業加給表
          數額高低不同，未來以加權平均數計算後，各表適用
          人員均依其職等適用同一加權平均數，因此，不會產
          生現職專業加給高者退休所得扣較少，現職專業加給
          低者退休所得扣較多之不合理現象。
        綜上，專業加給採各表加權平均數計算，係為考量整
          體實質公平原則而設計，且優惠存款制度既屬政策性
          福利措施，被告自得本於權責，審酌整體衡平、政府
          財政狀況等因素，適度限縮其適用對象、範圍及其額
          度，並無不當侵害退休人員權益之情形。綜上所述，
          本件原告之訴顯為無理由，建請予以駁回。
　　理  由
甲、程序方面:
一、按公務人員保障法第61條第1 項第5 款規定，復審事件行政
    處分已不存在者，應為不受理之決定。所謂行政處分已不存
    在，係指行政處分全部撤銷而言，如被告於復審進行中就復
    審內容重新審查而同意變更原行政處分，復審機關仍應進行
    實體之審議，不能以行政處分不存在為由為不受理之決定。
    又主張負擔處分違法侵害權利或法律上利益所提起之復審，
    旨在藉由復審除去負擔處分所規制之不利法律關係，對人民
    所造成之權利或法律上利益之侵害狀態，其所重者乃該不利
    之法律關係，而非該負擔處分之行政處分書。因而，提起復
    審後，如原處分機關基於同一事實關係所生公法爭議作成之
    另一處分書( 以下稱他處分書) ，而減輕受處分人之負擔，
    由於然該他處分書並未將原處分書所形成不利於人民之法律
    關係完全解除，即令有所減輕，原處分書所形成不利人民之
    法律關係仍有部分繼續存在，不能謂原行政處分不存在，而
    要求復審人另行對他處分書提起復審，亦即復審程序並不因
    他處分書之作成而失其訴願之合法性。據此，公務人員保障
    法第61條第1 項第5 款所稱之「行政處分已不存在」，在提
    起復審後，原處分機關對原處分有所變更情形，應解為限於
    原行政處分不利於人民部分全部撤銷，未存有不利於人民之
    內容為限。
二、查本件被告依增訂退休公務人員公保養老給付金額優惠存款
    要點第3 點之1 ，核算原告於優惠存款期滿後，得辦理續存
    之最高金額為1,410,734 元，原告不服，向公務人員保障暨
    培訓委員會提起復審，並向被告提出更正申請書，請求重新
    核算。案經被告函請原告原服務機關查復，並據查復結果重
    新核算其公保養老給付得辦理優惠存款之最高金額後，以95
    年6 月22日部退二字第0952662527號函，將原告得辦理優惠
    存款之最高金額變更為1,461,534 元，則依前開說明，其更
    正處分實是原處分之轉換內容，原處分所形成之不利原告法
    律關係，在金額133,966 元範圍內仍存在，則原告不服之公
    法上爭議，在金額133,966 元範圍內仍存在，自不得以原處
    分不存在而認原告之起訴不合法。是被告抗辯原告所不服之
    標的，業因被告重新核算變更金額而不復存在，所提復審，
    程序即有未合，應予裁定駁回其訴云云，尚非可採。
乙、實體方面:
一、原告起訴主張: 被告95年1 月17日以部退一字第0952585501
    號函，修正核減公保養老給付得辦理優惠存款之金額，並規
    定自95年2 月16日開始適用，往前追溯已退休人員一體適用
    實施，有違法律不溯及既往原則。原告於91年5 月退休時，
    優惠存款要點規定，退休時所領取之公保養老給付，係以「
    全額」享有百分之18利率之優惠存款，此信賴之成立為善意
    且無重大過失，即應受到保護。被告僅以一紙行政命令，遽
    規定支領月退休金人員之每月退休所得，不得超過依同等級
    人員現職待遇計算之退休所得上限百分比，每月退休所得超
    過退休所得上限百分比者，在依公務人員退休法所支領退休
    給與不作變動之前提下，減少其養老給付得辦理優惠存款之
    金額，使不超過退休所得上限百分比（85％至95％），並無
    法律依據，且關於退休所得上限百分比之計算公式不合理。
    是原處分顯有違法，爰提起本件行政訴訟，求為判決如聲明
    所示云云。
二、被告則以: 95年1 月17日新修訂公保優存要點第3 點之1有
    關減少公保養老給付得辦理優惠存款金額之規定，係自同年
    2 月16日生效施行，對於該要點修正生效前，已領取之優惠
    存款利息並無追繳，對於尚未屆滿契約期限之優惠存款，亦
    不受新修正規定之限制，僅於契約期滿辦理續存時，始適用
    新修正之規定，並未違反法律不溯及既往原則。優惠存款制
    度屬政策性福利措施，其因國內政經環境業丕變，公務人員
    經濟已非昔日之難以餬口，以及退休所得已較同等級公務人
    員每月薪資所得為高之情境下，被告在考量情事變遷之餘，
    主動檢討現行公務人員退休所得合理性，進而推動本次退休
    所得合理化改革，誠符合司法院釋字第525 號之解釋意旨，
    並無違反信賴保護原則。專業加給採各表加權平均數計算，
    係為考量整體實質公平原則而設計，並無不當侵害退休人員
    權益之情形。是原處分並無違誤，本件原告之訴為無理由，
    求為判決駁回原告之訴等語，資為抗辯。
三、按公保優存要點第3 點之1 規定：「（第1 項）支領月退休
    金人員之每月退休所得，不得超過依最後在職同等級人員現
    職待遇計算之退休所得上限百分比；……（第2 項）前項人
    員每月退休所得超過退休所得上限百分比者，在依公務人員
    退休法所支領退休給與不作變動之前提下，減少其養老給付
    得辦理優惠存款之金額，使不超過退休所得上限百分比。（
    第3 項）依前項退休所得上限百分比規定計算之養老給付優
    惠存款金額高於依第2 點、第3 點規定所計算養老給付之金
    額者，應按後者較低金額辦理優惠存款。……（第6 項）第
    1 項所稱每月退休所得、最後在職同等級人員現職待遇……
    ，其定義如下：（一）每月退休所得，指下列各目合計之金
    額：1.按退休生效時待遇標準計算之月退休金。2.公保養老
    給付每月優惠存款利息。3.按退休生效時本（年功）俸（薪
    ）額及退休核定年資，依退休生效日當年度（如當年度尚未
    訂定，則依前一年度）軍公教人員年終工作獎金（慰問金）
    發給注意事項計算之全年年終慰問金12分之1 之金額。（二
    ）最後在職同等級人員現職待遇，指下列各目合計之金額：
    1.按退休等級及最後在職待遇標準，依公務人員俸給法規規
    定計算每月實際支領本（年功）俸（薪）額，加計按各類人
    員適用之技術或專業加給及人數加權平均計算所得之各職等
    定額技術或專業加給。2.申請退休之公務人員就下列標準選
    擇對其較為有利者所計算之主管職務加給：（1 ）自最後在
    職之月起，往前推算36個月，依公務人員俸給法規規定支領
    主管職務加給之月平均數。但第1 項第2 款人員於該期間同
    時具有第1 項第1 款、第2 款年資者，應按各退休所得上限
    百分比及年資比例計算合計之；該合計數不再按退休所得上
    限百分比折算。（2 ）曾依公務人員俸給法規規定支領主管
    職務加給合計36個月以上，其退休職等為委任第五職等者，
    加計定額2000元主管職務加給，每增加一職等增給500 元，
    最高增至簡任第14職等定額為6500元。但支領主管職務加給
    合計滿10日以上未滿36個月者，按上開定額之半數加計。3.
    按最後在職待遇標準依退休生效日當年度（如當年度尚未訂
    定，則依前一年度）軍公教人員年終工作獎金（慰問金）發
    給注意事項計算之全年年終工作獎金12分之1 之金額。……
    （第7 項）本點規定實施前已退休之公務人員，於本點規定
    實施後優惠存款期滿續存時，應依最後退休等級及最後服務
    機關核實證明最後在職時具有前項第2 款之俸給項目；其中
    除技術或專業加給按前項第2 款第1 目後段之定額標準計算
    外，應按本點規定實施時待遇標準及當年度（如當年度尚未
    訂定，則依前一年度）軍公教人員年終工作獎金（慰問金）
    發給注意事項計算每月退休所得及最後在職同等級人員現職
    待遇。……（第8 項）前項人員每月退休所得超過依第1 項
    計算之退休所得上限百分比者，減少其養老給付得辦理優惠
    存款之金額，使不超過退休所得上限百分比……。」
四、查首開事實欄所述之事實，有公務人員任用審查書、保證書
    、公務人員履歷表、公務人員動態登記表、被告91年3 月18
    日部退二字第0912124717號函、公務人員月退休金證書、財
    政部95年4 月4 日台財人字第0950014470號函、更正申請書
    等件，在卷可稽，並為兩造所不爭，為可確認之事實。歸納
    兩造上述之主張，本件爭執之重點在於: 原處分有無違反法
    律保留原則、法律不溯及既往原則及信賴保護原則?
五、按退休公務人員退休金優惠存款制度之建立，係立法院法制
    委員會於48年7 月15日審議公務人員退休法修正草案時，基
    於早期公務人員每月待遇所得微薄，且其支領之一次退休金
    係以其最後在職之月俸額及本人實物代金為基數之內涵，造
    成退休實質所得偏低，為照顧退休人員生活，乃決議由銓敘
    部邀請有關機關研商。被告爰與財政部於49年11月2 日會銜
    訂定發布「退休公務人員退休金優惠存款辦法」（按：現已
    修正為「退休公務人員一次退休金優惠存款辦法」）；而退
    休公務人員公保養老給付優惠存款制度，亦係基於上述因素
    及軍保退伍給付已得辦理優惠存款之考量，由被告於63年12
    月17日訂定「退休公務人員公保養老給付金額優惠存款要點
    」，另行政院64年2 月3 日以台64財字第989 號令訂定發布
    本件公保優存要點6 點後開辦。按「何種事項應以法律直接
    規範或委由命令予以規定，與所謂規範密度有關，應視規範
    對象、內容或法益本身及其所受限制之輕重而容許合理之差
    異：諸如剝奪人民生命或限制人民身體自由者，必須遵守罪
    刑法定主義，以制定法律之方式為之；涉及人民其他自由權
    利之限制者，亦應由法律加以規定，如以法律授權主管機關
    發布命令為補充規定時，其授權應符合具體明確之原則；若
    僅屬與執行法律之細節性、技術性次要事項，則得由主管機
    關發布命令為必要之規範，雖因而對人民產生不便或輕微影
    響，尚非憲法所不許。又關於給付行政措施，其受法律規範
    之密度，自較限制人民權益者寬鬆，倘涉及公共利益之重大
    事項者，應有法律或法律授權之命令為依據之必要，乃屬當
    然。」司法院釋字第443 號解釋理由可資參照；依層級化法
    律保留原則體系，就關於給付行政措施，應屬低密度法律保
    留，是以給付行政措施應對何一群體、何種事項為給付，給
    付之種類，項目為何，應由行政機關基於其行政之積極性、
    公益性，酌量當時之社會經濟狀況，財政收支情形，除非涉
    及公共利益之重大事項，應有法律或法律授權之命令為依據
    之必要外，自應有行政機關整體性考量之自由形成空間；優
    惠存款制度之形成及沿革已如前述，實乃一項政策性之補助
    措施，於審酌政府財力負擔及各類公務人員待遇類型等因素
    ，考量整體公益衡平原則，並兼顧退休公務人員之實質權益
    保障，在政府補助性支出之資源有限情況下，主管機關自得
    本其權責就適用之對象與範圍，為必要及限定性之分配，以
    期有限之資源發揮最大之效益。而被告考慮國內政經環境業
    丕變，公務人員經濟已非昔日之難以餬口，以及退休所得已
    較同等級公務人員每月薪資所得為高之情境下，檢討現行公
    務人員退休所得合理性，進而推動退休所得合理化改革，修
    正公保優存要點，以符合正當性與公平性，自無違反法律保
    留原則。
六、依公保優存要點第5 點規定：「本要點未規定事項，依退休
    公務人員一次退休金優惠存款辦法辦理。」及退休公務人員
    一次退休金優惠存款辦法第3 條規定：「退休金之儲存，除
    期滿得續存外，其期限定為一年及二年兩種，……。」公保
    養老給付金額之優惠存款係訂有期限。而95年1 月17日修訂
    公保優存要點第3 點之1 有關減少公保養老給付得辦理優惠
    存款金額之規定，係自同年2 月16日生效施行，對於該要點
    修正生效前，已領取之優惠存款利息並無追繳，對於尚未屆
    滿契約期限之優惠存款，亦不受新修正規定之限制，僅於契
    約期滿辦理續存時，始適用新修正之規定。申言之，新規定
    係直接適用於規定變更生效後發生之事實，並未溯及於該要
    點變更生效日之前而為適用，僅往後生效一體適用，自無悖
    於法律不溯及既往之原則。
七、再按「信賴保護原則攸關憲法上人民權利之保障，公權力行
    使涉及人民信賴利益而有保護之必要者，不限於授益行政處
    分之撤銷或廢止（行政程序法第119 條、第120 條及第126
    條參照），即行政法規之廢止或變更亦有其適用。行政法規
    公布施行後，制定或發布法規之機關依法定程序予以修改或
    廢止時，應兼顧規範對象信賴利益之保護。除法規預先定有
    施行期間或因情事變遷而停止適用，不生信賴保護問題外，
    其因公益之必要廢止法規或修改內容致人民客觀上具體表現
    其因信賴而生之實體法上利益受損害，應採取合理之補救措
    施，或訂定過渡期間之條款，俾減輕損害，方符憲法保障人
    民權利之意旨。至經廢止或變更之法規有重大明顯違反上位
    規範情形，或法規（如解釋性、裁量性之行政規則）係因主
    張權益受害者以不正當方法或提供不正確資料而發布者，其
    信賴即不值得保護；又純屬願望、期待而未有表現其已生信
    賴之事實者，則欠缺信賴要件，不在保護範圍。……」。司
    法院釋字第525 號解釋甚明。是以，行政法規之廢止或變更
    ，亦有信賴保護原則之適用，亦即法規之廢止變更應兼顧規
    範對象信賴利益之保護。又信賴保護之構成要件須符合（1
    ）、信賴基礎：即行政機關表現在外具有法效性之決策；（
    2 ）、信賴表現：即人民基於上述之法效性決策宣示所形成
    之信賴，實際開始規劃其生活或財產之變動，並付諸實施，
    此等表現在外之實施行為乃屬「信賴表現」；（3 ）、信賴
    在客觀上值得保護等要件。原告主張長期以來信賴優惠存款
    制度，在公保優存要點第3 點之1 修正後，使原告客觀上具
    體表現其因信賴而生之實體法上利益受損害云云；惟按司法
    院釋字280 號解釋揭櫫「……優惠存款每月所生利息，如不
    能維持退休人員之基本生活（例如低於編制內委任一職等一
    級公務員月俸額），其優惠存款自不應一律停止」，準此，
    在保障一定生活條件之前提下，優惠存款應可取消或減少金
    額。司法院釋字第485 號解釋亦指明「鑒於國家資源有限，
    有關社會政策之立法，必須考量國家之經濟及財政狀況....
    亦應力求與受益人之基本生活需求相當，不得超過達成目的
    所需必要限度……」。從而可知社會福利措施（即使是經「
    立法」之法律保留），也以「（維持）基本生活相當（所需
    ）為限」。又任何法規皆非永久不能改變，法規未來可能修
    改或廢止，受規範者並非毫無預見，而公保優存要點自施行
    以來歷經多次修正，原告與臺灣銀行間亦是每兩年或一年簽
    定優存契約，原告謂因公保優存要點之修正，致受有優惠存
    款利息差額之損失云云，尚難謂係屬基於法效性決策宣示所
    形成之信賴，而實際開始規劃其生活或財產之變動，並付諸
    實施之「信賴表現」行為，容僅係「純屬願望、期待」，而
    未有表現其已生信賴之事實，核與信賴保護原則之適用要件
    未合。
八、依公務人員俸給法第5 條規定，公務人員依法除得支領本俸
    或年功俸外，尚得支領各項法定加給包含職務加給（主管加
    給、職務加給及危險職務加給）、技術或專業加給與地域加
    給。次依公務人員考績法規定，公務人員得予以專案考績、
    年終考績或另予考績，並給予不等之考績獎金。另依行政院
    人事行政局提供之資料，現行公務人員專業加給計有25種，
    係依據公務人員擔任職務所具技術與專業而訂定不同之專業
    加給給與標準。由於公務人員在職薪資所得項目繁多，為期
    明確並杜爭議，本次改革方案爰以現行公務人員之法定給與
    中，各類人員主要共同支給項目－本俸（年功俸）、技術或
    專業加給、主管職務加給及年終工作獎金4 項給與計算，其
    他諸如地域加給、危險職務加給及變動性薪資（含考績獎金
    ）等，則不予計入現職所得之計算內涵，較為公平合理。再
    由於目前公務人員專業加給共計有25種，數額高低不同，差
    距甚大，如以在職時所領專業加給數額高低，計算退休所得
    上限，對於適用較低專業加給之人員，或於退休前調任支領
    較低專業加給職務之人員，較欠缺合理性。因此，以加權平
    均方式計算，同一職等人員均適用同一加權平均數，較為公
    平合理，且較能反映實質整體所得，不會產生現職專業加給
    高者退休所得扣較少，現職專業加給低者退休所得扣較多之
    不合理現象。故原告主張原處分關於退休所得上限百分比之
    計算公式不合理云云，尚非可採。
九、綜上所述，本件被告因政府基於考量財政狀況、負擔能力，
    及社會環境之變遷與分配之公平，修正公保優存要點，以原
    處分適用修正後之公保優存要點第3 點之1 規定，核定原告
    得續存優惠存款之最高額度，並無違誤，復審決定認本件原
    處分不存在，作成不受理決定，雖有可議，但其結果不利益
    於原告，與本院判決，可稱相同，仍應認亦無不合，原告又
    執前詞，訴請撤銷，為無理由，應予駁回。
十、兩造其餘攻擊防禦方法均與本件判決結果不生影響，故不逐
    一論述，併此敘明。
據上論結，本件原告之訴為無理由，依行政訴訟法第98條第1項
前段，判決如主文。
中　　華　　民　　國　　96　　年   12 　月　   6      日
                        第一庭審判長 法  官  王立杰
                                     法  官  劉錫賢
                                     法  官　林惠瑜
上為正本係照原本作成。
如不服本判決，應於送達後20日內，向本院提出上訴狀並表明上
訴理由，如於本判決宣示後送達前提起上訴者，應於判決送達後
20日內補提上訴理由書（須按他造人數附繕本）。
中　　華　　民　　國　　96　　年 　12   月　   6      日
                                     書記官  劉道文
